---
title: "R Notebook"
output: html_notebook
---

```{r}
library(tseries)
library(forecast)
library(plotly)
library(dplyr)
library(readxl)
library(TSstudio)

```

# Problema con datos de la economía colombiana

```{r}
setwd("C:/Users/sofia/Documents/2023-1/ST/Taller 2")
data <- read_excel("Data Assignment #2.xlsx", sheet=1)
t_desempleo <- ts(data$TD_NAL, start=c(2001, 1), end=c(2023, 3), frequency=12)
```

## Ajuste con datos completos

### 7. Gráfico de la serie de tiempo

```{r}
plot(t_desempleo, type = "l", xlab="Fecha", ylab="Tasa de desempleo")
```

### 8. Estadísticas

```{r}
summary(t_desempleo)
```

```{r}
data$Date[which.min(data$TD_NAL)]
data$Date[which.max(data$TD_NAL)]
```

### 9. Cuartiles y Kernel density plot

```{r}
quantile(t_desempleo, 0.25)
quantile(t_desempleo, 0.75)
```

```{r}
kd <- density(t_desempleo)

#create kernel density plot
plot(kd)

#fill in kernel density plot with specific color
polygon(kd, col='blue', border='black')
```

### 10. Pruebas estacionariedad

Prueba de Dickey-Fuller aumentada

```{r}
adf.test(t_desempleo)

```

Prueba Phillips-Perron

```{r}
pp.test(t_desempleo)

```

Prueba KPSS

```{r}
kpss.test(t_desempleo)
```

```{r}
par(mfrow=c(1,2))
acf(t_desempleo, lag.max = 60)
pacf(t_desempleo, lag.max = 60)
```

### 11. Ajuste a un ARIMA(3,1,3)

```{r}
arima(t_desempleo, order = c(3, 1, 3))
```

```{r}
t_desempleo_split <- ts_split(t_desempleo, sample.out = 12)
train <- t_desempleo_split$train
test <- t_desempleo_split$test
```

```{r}
par(mfrow=c(1,2))
acf(train, lag.max = 60)
pacf(train, lag.max = 60)
```

El decaimiento lineal de los rezagos estacionales indica que la serie no es estacionaria y que se requiere diferenciación estacional. Comenzaremos con una diferenciación estacional de la serie y la gráfica para identificar si la serie es estacionaria:

## Ajuste SARIMA

Primera diferencia estacional (12)

```{r}
t_desempleos_d12 <- diff(train, 12)
```

```{r}
par(mfrow=c(1,1))
plot(t_desempleos_d12, type="l", xlab="Fecha", ylab="%(first-difference)", main="Tasa de desempleo en Colombia -  Primera diferencia Estacional")
```

```{r}
adf.test(t_desempleos_d12)
```

```{r}
pp.test(t_desempleos_d12)
```

```{r}
kpss.test(t_desempleos_d12)
```

```{r}
p <- q <- P <- Q <- 0:2
p
 
```

```{r}

arima_grid <- expand.grid(p,q,P,Q)
names(arima_grid) <- c("p", "q", "P", "Q")
arima_grid$d <- 0
arima_grid$D <- 1
arima_grid
```

```{r}

arima_grid$k <- rowSums(arima_grid)
arima_grid 

```

```{r}
cases <- which(arima_grid$k <= 4)
length(cases)
```

```{r}
library(dplyr)
arima_grid_filter <- arima_grid %>% filter(k <= 4)
arima_grid_filter
```

```{r}
arima_search_d0 <- lapply(1:nrow(arima_grid_filter), function(i){
  md <- NULL
  md <- arima(train, order = c(arima_grid_filter$p[i], 0, arima_grid_filter$q[i]),
              seasonal = list(order = c(arima_grid_filter$P[i], 1, arima_grid_filter$Q[i])))
  results <- data.frame(p = arima_grid_filter$p[i], d = 0, q = arima_grid_filter$q[i],
                        P = arima_grid_filter$P[i], D = 1, Q = arima_grid_filter$Q[i],
                        AIC = md$aic)
  
#ARRANGE -> ORDENAR SEGÚN AIC
}) %>% bind_rows() %>% arrange(AIC)

arima_search_d0
```

```{r}
arima_search_d1 <- lapply(1:nrow(arima_grid_filter), function(i){
  md <- NULL
  md <- arima(train, order = c(arima_grid_filter$p[i], 1, arima_grid_filter$q[i]),
              seasonal = list(order = c(arima_grid_filter$P[i], 1, arima_grid_filter$Q[i])))
  results <- data.frame(p = arima_grid_filter$p[i], d = 1, q = arima_grid_filter$q[i],
                        P = arima_grid_filter$P[i], D = 1, Q = arima_grid_filter$Q[i],
                        AIC = md$aic)
  
#ARRANGE -> ORDENAR SEGÚN AIC
}) %>% bind_rows() %>% arrange(AIC)

arima_search_d1
```

```{r}
t_desempleos_best_md <- arima(train, order = c(2,0,0), seasonal = list(order = c(0,1,1)))
t_desempleos_best_md
```

```{r}
t_desempleo_test_fc <- forecast(t_desempleos_best_md, h = 12)
t_desempleo_test_fc
```

```{r}
accuracy(t_desempleo_test_fc, test)
```

```{r}
test_forecast(t_desempleo, forecast.obj = t_desempleo_test_fc, test = test)
```

```{r}
final_md <- arima(t_desempleo, order = c(2,0,0), seasonal = list(order = c(0,1,1)))
final_md
```

```{r}
checkresiduals(final_md)
```

```{r}
t_desempleo_fc <- forecast(final_md, h = 12)
t_desempleo_fc # print forecasted values

```

```{r}
par(mfrow=c(1,1))
plot(t_desempleo_fc, main = "Tasa de desempleo - Forecast",  col.main = "darkgreen")

```
